【裁判字號】    99,保險,5
【裁判日期】    990329
【裁判案由】    給付保險金
【裁判全文】
臺灣高雄地方法院民事判決               99年度保險字第5號
原      告  甲○○
            乙○○
共      同
訴訟代理人  許清連律師
            李錦臺律師
            陳奕全律師
被      告  國泰人壽保險股份有限公司
法定代理人  丙○○
訴訟代理人  李昌明律師
上列當事人間給付保險金事件，本院於民國99年3 月15日言詞辯
論終結，判決如下：
    主  文
原告之訴及假執行之聲請均駁回。
訴訟費用新台幣陸萬零肆佰元由原告負擔。
    事實及理由
一、原告主張：原告甲○○、乙○○為訴外人林宗郡即林俊宏之
    父、母。甲○○於民國86年6 月3 日以林宗郡為被保險人，
    向被告投保國泰鍾愛一生313 終身壽險並附加國泰平安保險
    附約（保單編號為0000000000號），身故受益人為甲○○及
    乙○○；乙○○另於94年3 月16日以林宗郡為被保險人，向
    被告投保國泰達康101 終身壽險附加國泰人壽全方位傷害保
    險附約（保單編號為0000000000號），身故受益人乙○○。
    兩造於上開國泰平安保險附約、國泰人壽全方位傷害保險附
    約（下分別稱平安保險附約、全方位保險附約），約定林宗
    郡如因意外傷害事故致死，身故保險金均為新台幣（下同）
    300 萬元。嗣於98年9 月9 日凌晨0 時許，林宗郡因交通事
    故導致頭部外傷、顱骨骨折而意外死亡，被告依平安保險附
    約、全方位保險附約之約定，應給付甲○○、乙○○各150
    萬元、450 萬元之身故保險金。詎被告以林宗郡之血液檢體
    含酒精濃度為202mg/dl，認定林宗郡係酒後駕車，吐氣或血
    液所含酒精成分超過道路交通法令規定標準而致身故，依系
    爭兩契約傷害險附約第23條第1 項第4 款之約定，拒絕給付
    保險金，惟林宗郡之血液檢體乃係死亡後15小時始採集，可
    能造成偽陽性之結果，被告仍應負給付保險金之責等語。爰
    依平安保險附約、全方位保險附約之法律關係，提起本訴，
    聲明請求被告應給付甲○○、乙○○各150 萬元、450 萬元
    及均自起訴狀繕本送達翌日起至清償日止，按年息5%計算之
    利息，併陳明願供擔保請准宣告假執行。
二、被告則以：林宗郡於本件事故發生後，經採集血液送法務部
    法醫研究所鑑定之結果，血液酒精濃度為202mg/dl，不但已
    超過交通法令規定之標準，甚已觸犯刑法上之公共危險罪責
    ，是林宗郡顯係因酒後駕車而影響其駕車之注意力及行動力
    ，致發生本件交通事故，依系爭兩契約傷害保險附約第23條
    第1 項第4 款之約定，被告自不負給付保險金之責任等語，
    資為抗辯。並聲明：原告之訴及假執行之聲請均駁回，如受
    不利判決，願供擔保免為假執行。
三、兩造不爭執事項：
  (一)不爭執事項：
    1.甲○○、乙○○為林宗郡即林俊宏之父、母，分別於86年
      6 月3 日、94年3 月16日以林宗郡為被保險人，與被告簽
      訂平安保險附約、全方位保險附約，約定林宗郡如因意外
      傷害事故致死，身故保險金均為300 萬元，其中平安保險
      附約之身故受益人為甲○○、乙○○，全方位保險附約之
      身故受益人則為乙○○。
    2.林宗郡於98年9 月9 日凌晨0 時許，因交通事故導致頭部
      外傷、顱骨骨折而死亡。
    3.林宗郡於死亡後超過12小時採集血液檢體，經送法務部法
      醫研究所鑑定結果，血液酒精濃度為202mg/dl。
  (二)爭執事項
    被告依平安保險附約第21條第1 項第4 款、全方位保險附約
    第23條第1 項第4 款之約定主張除外責任，是否有據？
四、被告依平安保險附約第21條第1 項第4 款、全方位保險附約
    第23條第1 項第4 款之約定主張除外責任，是否有據部分：
  (一)林宗郡於98年9 月9 日凌晨0 時許發生交通事故而當場死亡
    ，其死亡後所採集之血液檢體，經送法務部法醫研究所鑑定
    結果，血液酒精濃度為202mg/dl01mg/l一節，為兩造所不爭
    執，堪認為真實；惟原告主張上開檢驗結果屬偽陽性反應，
    是本件首應審酌者即為上開法務部法醫研究所之毒物鑑定書
    內容是否可採。經查，法務部法醫研究所係以頂空氣相層析
    儀檢測林宗郡血液檢體中之乙醇、甲醇含量，而頂空氣相層
    析儀係利用層吸管柱將待測物質分離，且需對照標準品之滯
    留時間，依滯留時間不同而區分出待測物，準確性高且干擾
    少，一般醫院之急診生化儀器，其儀器偵測原理多為生化酵
    素分析法（含化學呈色法等），較易受一些因素影響，如採
    檢時是否使用正確檢體收集管、檢體個別特性，極易有偽陽
    性反應發生，依國內外文獻，死後屍體分解所產生之酒精濃
    度很少超過50mg/dl 等情，有法務部法醫研究所毒物化學鑑
    定書及該所99年2 月5 日法醫毒字第0990000233號函在卷可
    稽，參以國立臺灣大學醫學院附設醫院就臺灣苗栗地方法院
    所函詢有關人死後血中酒精濃度變化相關疑義事件，函覆稱
    「一般而言，人體死亡後24小時內所測得之血中酒精濃度，
    應屬人生前之血中酒精濃度。採自屍體之血管或心臟的血液
    ，其酒精濃度可能有些差異，但一般應在正負20% 以內。」
    ，有該院94年1 月25日校附醫密字第0940200108號函在卷可
    佐；而林宗郡之遺體至遲於死亡當日凌晨2 時15分許即送至
    高雄市立殯儀館冰櫃冰存，檢察官亦於是日13時35分前率同
    法醫師相驗完畢並採集檢體一節，業經本院調取臺灣高雄地
    方法院檢察署檢察官98年度相字第1576號卷核閱屬實（見該
    卷第4 、19、20頁），林宗郡之血液檢體既係在死後24小時
    內採集，且其遺體於死亡後約2 小時即以冰櫃冰存，產生腐
    化程度更較室溫中保存者為低，於此狀況下採集之血液檢體
    應與其死亡前之狀態無太大差異，加以法務部法醫研究所並
    非以生化酵素分析法進行檢驗，而係以頂空氣相層析儀為檢
    測，已足以排除偽陽性反應，是上開法務部法醫研究所毒物
    化學鑑定書內容自屬可採，原告主張該鑑定內容未排除偽陽
    性反應云云，委無足採。是以，林宗郡於本件事故發生時之
    血液酒精濃度為202mg/dl，換算呼氣酒精濃度約為1.01mg/l
    ，縱加計法務部法醫研究所及國立臺灣大學醫學院附設醫院
    上開函文中之誤差值後，其血液中酒精濃度仍高達152mg/dl
    、161.6mg/dl，換算呼氣酒精濃度約為0.76mg/l、0.808mg/
    l 等情，堪予認定。
  (二)查，系爭平安保險附約第21條第1 項第4 款及全方位保險附
    約第23條第1 項第4 款均約定，被保險人飲酒後駕（騎）車
    ，其吐氣或血液所含酒精成分超過道路交通法令規定標準致
    身故、殘廢、醫療或燒燙傷狀態時，本公司不負給付保險金
    責任。林宗郡於本件事故發生時之呼氣酒精濃度約1.01mg/l
    ，加計法務部法醫研究所及國立臺灣大學醫學院附設醫院函
    文中之誤差值後，呼氣酒精濃度仍約0.76mg/l、0.808mg/l
    ，已超過法務部所定不能安全駕駛之標準呼氣酒精濃度0.55
    mg/l。又依現場相片、事故地點之監視錄影資料及交通事故
    現場圖所示，本件事故發生時並無其他車輛通過，林宗郡於
    行經該地點時並未煞車，係直接衝撞安全島，且因撞擊力大
    而與機車分離，倒臥於馬路中央，機車車頭嚴重毀損，足認
    林宗郡當時確已因飲酒所引起之生理作用，無法正常辨識車
    前狀況及操縱機車行向，而達不能安全駕駛之狀態，並因此
    自身行為發生死亡之結果。林宗郡之死亡結果既全然係其酒
    後騎車行為導致，並無任何外力介入，則被告依系爭平安保
    險附約第21條第1 項第4 款及全方位保險附約第23條第1 項
    第4 款之約定拒絕給付保險金，洵屬有據。
五、綜上所述，原告依平安保險附約、全方位保險附約之法律關
    係，請求被告給付甲○○150 萬元、給付乙○○450 萬元及
    均自起訴狀繕本送達翌日起至清償日止，按年息5%計算之利
    息，為無理由，應予駁回。其假執行之聲請亦失所附麗，應
    併予駁回。
六、本件原告全部敗訴，訴訟費用即裁判費60,400元應由原告負
    擔。
七、結論：原告之訴為無理由，依民事訴訟法第78條，判決如主
    文。
中    華    民    國    99    年    3     月    29    日
                      民事第七庭法  官  黃悅璇
以上正本係照原本作成。
如不服本判決，應於送達後20日內，向本院提出上訴狀並表明上
訴理由，如於本判決宣示後送達前提起上訴者，應於判決送達後
10日內補提上訴理由書（須附繕本）。
中    華    民    國    99    年    3     月    29    日
                                書記官  蔡靜雯

司法院資訊處製作；財團法人民間司法改革基金會備份。
